臺灣臺中地方法院民事判決
                                      110年度訴字第503號
原      告  蔡惠喻  
訴訟代理人  洪嘉鴻律師
複  代理人  陳逸律師
被      告  陳忠義  
訴訟代理人  邱俊諺律師
            洪俊誠律師
複  代理人  洪翰中律師
上列當事人間請求確認通行權存在事件，本院於民國111年4月15
日言詞辯論終結，判決如下：
    主  文
原告之訴及假執行之聲請駁回。
訴訟費用由原告負擔。
    事實及理由
一、原告主張：伊所有坐落臺中市○○區○○段0000○0000地號土地
    （下同段土地均以地號稱之）與被告所有1061地號土地毗鄰
    。伊就1059、1060地號土地之工業用地有興建工業廠房之計
    畫，雖經由伊自己所有1057、1058地號土地可對外聯絡至公
    路，惟1057地號土地寬度最窄處僅約2公尺，依建築技術規
    則建築設計施工編第117條第7款之規定，工廠應臨接寬八公
    尺以上之道路，故為符合通行道路供車輛出入、符合建築法
    規申請建築執照之需求，及對1061地號土地損失最少之處所
    ，爰依民法第787條規定，提起本件訴訟等語。並聲明：㈠確
    認原告對被告所有1061地號土地如臺中市大甲地政事務所11
    0年10月21日甲土測字第135900號複丈成果圖（下稱附圖）
    紅線範圍部分（面積：100.31平方公尺）之通行權存在。㈡
    被告應容忍原告在上開通行權範圍內鋪設柏油或水泥，且不
    得有任何禁止或妨礙原告通行之行為。㈢前項聲明，願供擔
    保，請准宣告假執行。
二、被告則以：原告土地能經由其所有之1057、1058地號土地出
    入，非屬袋地。又原告主張無法指定建築線縱屬為真，亦非
    屬於鄰地通行權所欲解決供通常使用之情形，原告以自己欲
    興建工廠之利益，棄被告所有合法工廠用地不顧，實屬權利
    濫用等語，資為抗辯，並聲明：㈠原告之訴駁回。㈡如受不利
    判決，願供擔保請准宣告免為假執行。
三、得心證之理由：
　㈠原告主張1059、1060地號土地為袋地，應屬可採。然不得主
    張通行被告土地：
　⒈按土地因與公路無適宜之聯絡，致不能為通常使用者，土地
    所有人得通行周圍地以至公路。因土地一部之讓與或分割，
    而與公路無適宜之聯絡，致不能為通常使用者，土地所有人
    因至公路，僅得通行受讓人或讓與人或他分割人之所有地。
    數宗土地同屬於一人所有，讓與其一部或同時分別讓與數人
    ，而與公路無適宜之聯絡，致不能為通常使用者，亦同。民
    法第787條第1項、第798條第1項分別定有明文。又袋地所有
    人之通行權，應於通行必要之範圍內，擇其周圍地損害最少
    之處所及方法為之，民法第787條第2項定有明文。所謂通行
    必要範圍內，周圍地損害最少之處所及方法，應依社會通常
    之觀念，就附近周圍地之土地性質、地理狀況、相鄰土地所
    有人及利用人之利害得失，斟酌判斷之；且不以現為道路，
    或係最近之聯絡捷徑為限，如有多數周圍地可供通行，應比
    較各土地所有人可能受有之損害，擇其損害最少之處所通行
    之（最高法院98年度台上字第1842號、103年度台上字第93
    號判決意旨參照）。
　⒉查1059、1060地號土地面積各為168.59平方公尺、635.93平
    方公尺，土地使用分區為乙種工業區等情，業據原告提出土
    地登記謄本、土地使用分區證明書為證（見本院卷一第2至3
    3、101頁）。又1059、1060地號土地未臨接公路乙情，為兩
    造所不爭執（見本院卷二第143頁）；參以1059、1060地號
    土地須經由毗鄰左側之1057、1058地號土地或右側之1044、
    1028地號土地始能到達臺中市大甲區中山路1段（下稱系爭
    道路）對外通行，又1057地號土地最窄處僅2.19公尺、1059
    地號土地接1043地號土地寬度約2公尺等節，業經本院履勘
    現場，並囑託地政機關測量無訛，有地籍圖謄本、勘驗筆錄
    、現場照片、土地複丈成果圖等可參（見本院卷一第25、19
    1至199頁、卷二第181至182、197、205至215頁），是斟酌1
    059、1060號地號土地之面積、位置及用途，可認不足以使
    上開土地對外通常聯絡，則原告主張其所有1059、1060地號
    土地與公路無適宜之聯絡，致不能為通常使用，係屬袋地，
    應屬可採。
　⒊1059、1060地號土地通行被告所有1061地號土地非損害最小
    之通行方案：
　⑴1059、1060地號土地東北側得經由1028、1029、1032、1043
    、1044地號土地連接系爭道路，且1028、1044地號土地臨接
    系爭道路寬度約14公尺，1044地號土地舖有水泥路面，雜草
    叢生未見使用、1028地號土地則坐落相鄰1053地號土地增建
    之鐵皮屋等情，有地籍圖謄本、本院110年12月1日勘驗筆錄
    可佐（見本院卷一第25頁、卷二第181至182頁）；又1028、
    1029、1032、1043、1044地號土地為原告之子陳昱豪所有，
    訴外人呂哲奇於110年4月就1028、1029、1030、1032、1033
    、1042、1043、1044、1057至1060地號土地聲請指定建築線
    ，事由為申請建照，申請基地位於非都市土地或都市計畫內
    有面臨現有巷道或通路，經臺中市政府都市發展局以110年6
    月21日中市都測字第1100077743號函核准等情，為兩造所不
    爭執（見本院卷二第141至143頁），可見原告與陳昱豪就其
    等所有1028、1029、1030、1032、1043、1044地號土地已共
    同規劃為整體使用，而得發揮最大經濟效用，且原告得通行
    上無建物之1028、1029、1032、1043、1044地號土地連接系
    爭道路。
　⑵反觀原告主張通行被告之方案，須拆除被告部分廠房及其上
    鐵皮。況被告所有1061地號土地由訴外人維格工業股份有限
    公司興建廠房坐落在上，並領有廠房使用執照，現則出租予
    訴外人巨琛工業有限公司使用（見本院卷二第143頁），倘
    使原告通行1061地號土地，將拆除部分廠房，且影響第三人
    之權益，徒生被告與第三人間之私權紛爭，並致被告喪失完
    整利用1061地號土地之經濟利益。原告所能獲得之利益，較
    之被告所受損失，或自社會整體經濟利益觀點觀之，均明顯
    失衡。是原告主張之通行方案對相鄰土地所有人侵害甚大，
    顯非對周圍地損害最少之處所及方法。
　⑶又1028、1044地號土地於98年起至108年均鋪設柏油，其上有
    置放車輛且可供通行乙節，有被告所提上開土地歷年街景圖
    可考（見本院卷一第213至219頁），是1059、1060地號土地
    原先得通行1028、1029、1032、1043、1044地號土地至中山
    路1段，而原告與陳昱豪搭建鐵皮圍牆於1028、1044地號土
    地，亦為原告所自承在卷（見本院卷二第182頁），足見原
    告所有1060、1061地號土地原得通行其家族所有之土地對外
    聯絡，卻捨上開通道而欲對被告主張通行權，顯非符事理之
    公平。原告雖稱因1028、1044地號土地為綠地用地，曾向臺
    中市政府建設局申請同意車輛通行及排水許可未獲准許，故
    不能通行上開土地等語。惟查，臺中市政府建設局109年8月
    31日中市建園景字第1090035228號函文乃針對1017、1018、
    1023、1059、1060、1042、1043地號土地活化運用乙案，表
    示上開土地毗臨土地為都市計畫綠地用地，認上開土地綠地
    部分供車輛通行恐影響綠地開闢之完整性及未來公眾使用之
    安全（見本院卷一第493頁），並未就1028、1044地號土地
    表示意見，且此二筆土地得否申請車輛通行乃行政機關對於
    土地使用分區規範之解釋，與此二筆土地事實上得否依民事
    袋地規定而通行尚屬二事，況倘以土地使用分類規範為無從
    通行之理由，則1061地號之土地使用分區為乙種工業區，為
    兩造所不爭執（見本院卷二第143頁），亦非道路用地而供
    車輛通行之用，足見原告上揭主張，顯非可採。
　⑷原告雖主張1060地號土地重測前為外水尾段38地號土地，106
    1地號土地重測前為外水尾段38-8地號土地，過去即因受重
    測前外水尾段39、40地號土地阻隔而與公路無適宜之聯繫，
    兩者屬因土地一部之分割而與公路無適宜之聯絡情況，應僅
    能通行被告所有1061地號土地等語。查：
　①外水尾段38地號土地雖於81年4月29日分割增加同段38-8地號
    土地，惟觀諸外水尾段38、38-8地號土地於重測前之地籍圖
    謄本，上開38地號土地於分割前已為周圍同段39、40等地號
    土地包圍，而處於與公路無適宜聯繫之情形（見本院卷二第
    391頁），故1060地號土地自非因土地一部之分割而致與公
    路無適宜連絡，無從適用民法第789條規定。
　②又訟爭土地之分割，既在各有關地主讓受之前，而其讓受復
    為兩造分別與前土地所有人間之行為，兩造間直接並未發生
    分割或讓與之行為，則上訴人等所有土地果與公路無適宜之
    聯絡，致不能為通常使用，亦無適用民法第789條之餘地（
    最高法院69年度台上字第2672號判決意旨參照）。查兩造係
    分別於95年1月6日、98年8月21日，各因拍賣、買賣為登記
    原因，分別取得1060號土地、1061號土地所有權，有土地登
    記謄本可稽（見本院卷一第287頁、卷二第381頁）。1060地
    號土地係於81年4月29日分割出1061地號土地業如前述，該
    情形亦在兩造各自取得1060號土地、1061號土地所有權之前
    ，兩造間直接並未發生分割或讓與之行為，揆諸前開意旨，
    自無適民法第789條之餘地。故原告上開主張，即非有理。
　⒋從而，1059、1060地號土地雖為袋地，然原告主張通行被告
    所有1061地號土地之方案非損害最少之處所及方法，應堪認
    定。
　㈡原告主張1059、1060地號土地因無法申請指定建築線以興建
    工廠，而有通行被告所有1061地號土地以為通常使用之必要
    ，亦非可取。
　⒈按鄰地通行權之功能在解決與公路無適宜聯絡袋地之通行問
    題，固應斟酌土地之位置、地勢、面積及用途，是否足供通
    常之使用，惟並不在解決袋地之建築問題，尚不能僅以建築
    法或建築技術上之規定為酌定通行事項之基礎，並應限於必
    要程度，選擇鄰地損害最少之處所為之。又所謂通常使用，
    係指在通常之情形下，一般人車得以進出並聯絡至公路而言
    ，並不在解決建築設計施工編第五章特定建築物之興建規劃
    或通行問題（最高法院108年度台上字第2226號、109年度台
    上字第718號判決意旨參照）。
　⒉原告雖主張因1059、1060地號土地為乙種工業區，有興建工
    廠之需求，因上開土地未臨接計畫道路即中山路1段，依建
    築技術規則設計施工編第117至119條規定，應以私設道路連
    接上開計畫道路，且私設通路寬度應達8公尺，始符其通常
    使用之需求等語。然揆諸上揭說明，原告所主張民法第787
    條規定之鄰地通行權，旨在解決與公路無適宜聯絡之基本問
    題，其目的為袋地之通行問題，非使袋地所有權人得以最大
    化其土地之使用利益。原告自不得以欲興建工廠，即認得對
    被告主張通行8公尺之道路，否則無異侵害鄰地所有權人之
    合法權益。況原告前已向臺中市政府都市發展局申請指定10
    28等12筆土地指定建築線，經該局核准在案，且依建築線指
    定注意事項可見原告申請指定建築線為中山路1段，而申請
    基地之西北側（即1028、1044地號土地）臨接30公尺寬計畫
    道路，似無因1059、1060地號土地未臨接建築線而應以私設
    道路臨接建築線之問題。
　⒊臺中市政府都市發展局雖稱系爭1028、1044地號土地得否為
    建築基地或私設通路使用，應向用地主管機關確認（見本院
    卷二第220頁），審諸臺中市政府建設局109年8月31日函文
    僅稱因臨地建築需求未臨接計畫道路申請同意車輛通行及排
    水許可，倘綠地部分區域供車輛通行恐影響綠地開闢完整性
    及未來公眾使用安全等語（見本院卷一第493頁），亦未直
    接否准作為建築基地或私設通路使用，且該函文乃在臺中市
    都市發展局核准指定建築線前之回覆，於指定建築線後是否
    仍不得為建築基地等情，未見明確。是原告以因1028、1044
    地號土地為綠地用地，應無從為建築基地或私設通路使用，
    已非有憑。況此部分得否以綠地用地因事實需求，而作建築
    基地或私設通路之使用，乃行政機關之權限，倘有紛爭亦歸
    於行政訴訟解決，要非另闢蹊徑尋求民法鄰地通行權規定，
    而置鄰地所有權人之權益於不顧。故原告之主張，亦非通常
    使用之範圍，殊無足取。
　㈢末按，倘通行權人係訴請法院對特定之處所及方法確認其有
    無通行權限時，因係就特定處所及方法有無通行權爭議之事
    件，此類型之訴訟事件乃確認訴訟性質，法院審理之訴訟標
    的及範圍應受其聲明拘束（最高法院110年度2771號判決意
    旨參照）。經本院闡明原告就系爭1059、1060地號土地通行
    方案是否僅主張通行被告所有系爭1061地號土地，經原告表
    明僅本案僅主張通行上開土地（見本院卷二第89頁），並聲
    明請求確認依經過1061地號土地之方案通行，故本院應受原
    告聲明之拘束，僅審酌原告對被告所有1061地號土地有無通
    行權存在。本院既認定原告聲明請求確認通行權存在之特定
    處所及方法，非屬損害最少之處所及方法，自應駁回原告本
    件請求。
四、綜上所述，原告民法第787條規定，請求確認原告對被告所
    有1061地號土地如附圖紅線範圍部分（面積：100.31平方公
    尺）之通行權存在及被告應容忍原告在上開通行權範圍內鋪
    設柏油或水泥，且不得有任何禁止或妨礙原告通行之行為，
    為無理由，應予駁回。原告之訴既經駁回，其假執行之聲請
    ，亦失所依附，併予駁回。
五、本件事證已臻明確，兩造其餘主張、陳述及所提之證據，經
    審酌後認為均不足以影響本判決之結果，爰不逐一論列，併
    此敘明。
六、據上論結，本件原告之訴為無理由，依民事訴訟法第78條，
    判決如主文。
中　　華　　民　　國　　111 　年　　5 　　月　　6 　　日
                  民事第一庭  審判長法  官  許石慶
　　　　　　　　　                  法　官　廖欣儀
　　　　　　　　　                  法  官  鍾宇嫣
以上正本，係照原本作成。
如對本判決上訴，須於判決送達後20日之不變期間內，向本院提
出上訴狀（須附繕本）。如委任律師提起上訴者，應一併繳納上
訴審裁判費。
中　　華　　民　　國　　111 　年　　5 　　月　　11　　日
                                   書記官